臺灣高等法院臺中分院刑事裁定
110年度抗字第554號

抗  告  人  
即受刑人    蔡宗憲



上列抗告人即受刑人因聲請定應執行之刑案件，不服臺灣臺中地
方法院中華民國110年4月1日裁定（110年度聲字第1195號，聲請
案號：臺灣臺中地方檢察署110年度執聲字第732號），提起抗告
，本院裁定如下：
    主  文
抗告駁回。
    理  由
一、抗告人即受刑人蔡宗憲（下稱受刑人）抗告意旨略以：
  ㈠依刑法第51條第5款之規定及法律秩序之理念，定應執行刑有
    其外部與內部界限之拘束，又刑法第56條連續犯之規定於民
    國94年2月2日刪除後，法院於數罪併罰時，除不得逾越法律
    規定外，尚重教化之功能，而非僅在實現報應定義之觀念。
    而參照各法院對其罪犯所判之例，諸如①臺中地方法院98年
    度易字第2067號刑事裁判，恐嚇與詐欺等罪共116件，恐嚇
    取財7件各處6月（計3年6月）、詐欺罪109件各判3月（計20
    年7月），共24年1月，定其應執行刑為3年4月。②最高法院9
    8年台上字第6192號刑事判決，被告所犯27次詐欺罪分別判
    刑時合計30年7月，定應執行刑為4年。③基隆地院96年易字
    第538號竊盜案38件，判處8月符合減刑為4月，共計38件（
    合計為12年8月），定應執行刑為3年。④高等法院97年上訴
    字第5195號刑事判決科處之刑罰共132年8月，定其應執行之
    刑僅為8年。按數罪併罰，分別宣告其罪之刑，其宣告多數
    有期徒刑者，於各刑中之最長期以上，各刑合併之刑期以下
    ，定其刑期，但不得逾30年，刑法第51條第5款定有明文。
    又執行刑之量定，係事實審法院自由裁量之職權，其考量結
    果並非單純表示一種數罪刑度的總和而已，而是再次對同一
    行為人的責任檢視。相較於刑法第57條條款所載科刑時，應
    審酌的事項，此項條款之設立是對於一般犯罪行為之裁量而
    言，而合併刑之宣告，則屬一種針對犯罪行為人本身及其所
    犯之罪的綜合判斷。申言之，定執行刑之宣告，並非在法定
    範圍內由法院自由裁定，而是應注意行為人從其所犯罪數中
    及其所反應的人格特性及考量我國刑法立法之目的，及相關
    刑事政策後妥為宣告。在我國刑法的功能中，除一般預防及
    特別預防之外，更重要的是，行為人未來歸化社會後的再社
    會化及具體的社會保護作用。否則加諸過度刑罰於被告，徒
    僅造成一種責任報應之主義，去實現一個未知且抽象的正義
    。因此，法院在是否為被告長期性監禁宣告的同時，應一併
    考量被告犯案情節對社會之衝擊，並應注意此舉是否造成被
    告更生絕望的心理影響，及其家屬之沉重負擔，致使被告人
    格受到完全性的抹滅，並影響未來歸化社會的困難。況且法
    官無法以所謂「治亂世用重典」為由，加重刑罰以圖遏止歪
    風，更不能過度強調一般預防的刑罰目的。就人性尊嚴思想
    層面而言，任何一個人均非他人的工具，若法官用以加重被
    告之刑罰作為達到嚇阻他人犯罪之手段，則被告已淪為教化
    社會大眾之工具而喪失作為一個人的主體性，這均與我國刑
    法及相關刑事政策目的有違，凡此即構成最高法院所揭示之
    「內部界限」之意義。 
  ㈡而刑法修正將連續犯、常業犯規定悉予刪除，考其立法目的
    ，係基於刑罰公平原則考量，杜絕僥倖犯罪心理，並避免
　　鼓勵犯罪之誤解，乃改採一行為一罪一罰。是定其刑期時，
　　除仍應就各別刑罰規範之目的、輕重罪間體系之平衡、整體
　　犯罪非難評價、各行為彼此間之偶發性、與被告前科之關聯
　　性、各行為所侵害法益之專屬性或同一性、數罪對法益侵害
　　之加重效應、罪數所反映之被告人格特性與犯罪傾向、社會
　　對特定犯罪例如一再殺人或販毒行為處罰之期待等，為綜合
　　判斷外，尤須參酌上開實現刑罰公平性，以杜絕僥倖、減少
　　犯罪之立法意旨，為妥適之裁量。又法律上屬於自由裁量事
　　項，尚非概無法律性之拘束，在法律上有其外部界限及內部
　　界限，前者法律之具體規定，使法院得以具體選擇為適當裁
　　判，此為自由裁量之外部界限。後者法院為自由裁量時，應
　　考量法律之目的，法律秩序之理念所在，此為自由裁量之內
　　部界限。法院為裁判時，二者均不得有所踰越。在數罪併罰
　　而有二裁判以上，應定其應執行刑之案件，法院所為刑之酌
　　定，固屬自由裁量事項，然對於法律之內、外部界限，仍均
    應受其拘束。
  ㈢本件受刑人所犯如原裁定附表所示各罪，經原審合併定應執
　　行刑為有期徒刑8年6月，從形式上觀察固未逾越刑法第51條
　　第5款所定法律之外部界線，惟受刑人所犯各罪之時間均屬
　　同期間所為，僅因經檢察官先後起訴始分別審判，對於受刑
　　人之權益難謂無影響，原審裁定並未就受刑人整體犯罪行為
　　態樣、時間觀察，顯不利於受刑人，有違內部界線之法律目
　　的及刑罰公平性。爰提起抗告，請求撤銷原裁定，重新審酌
　　受刑人所犯原裁定附表所示各罪所處刑度、行為態樣，兼衡
　　原裁定附表所示各罪之法律目的、受刑人本身人格特質、犯
　　後態度等一切情狀，重新定應執行刑，賦予抗受刑人自新之
　　機會等語。
二、按裁判確定前犯數罪者，併合處罰之；數罪併罰，有二裁判
    以上者，依刑法第51條之規定，定其應執行之刑，刑法第50
    條、第53條分別定有明文。次按法律上屬於自由裁量之事項
    ，有其外部性界限及內部性界限，並非概無拘束。依據法律
    之具體規定，法院應在其範圍選擇為適當之裁判者，為外部
    性界限；而法院為裁判時，應考量法律之目的，及法律秩序
    之理念所在者，為內部性界限。法院為裁判時，二者均不得
    有所踰越。在數罪併罰，有二裁判以上，定其應執行之刑時
    ，固屬於法院自由裁量之事項，然仍應受前揭外部性界限及
    內部性界限之拘束（最高法院94年度台非字第233號裁判意
    旨參照）。又執行刑之量定，係事實審法院之職權，本有自
    由裁量之餘地，倘其所定執行刑，未逾法定刑範圍，亦無明
    顯違背公平正義、法律秩序理念及目的等，即難指為違法或
    不當（最高法院100年度台抗字第1044號裁定意旨參照）。
    再按數罪併罰之定應執行之刑，係出於刑罰經濟與責罰相當
    之考量，並非予以犯罪行為人或受刑人不當之利益，為一種
    特別的量刑過程，相較於刑法第57條所定科刑時應審酌之事
    項係對一般犯罪行為之裁量，定應執行刑之宣告，乃對犯罪
    行為人本身及所犯各罪之總檢視，除應考量行為人所犯數罪
    反應出之人格特性，並應權衡審酌行為人之責任與整體刑法
    目的及相關刑事政策，在量刑權之法律拘束性原則下，依刑
    法第51條第5款之規定，採限制加重原則，以宣告各刑中之
    最長期為下限，各刑合併之刑期為上限，但最長不得逾30年
    ，資為量刑自由裁量權之外部界限，並應受法秩序理念規範
    之比例原則、平等原則、責罰相當原則、重複評價禁止原則
    等自由裁量權之內部抽象價值要求界限之支配，使以輕重得
    宜，罰當其責，俾符合法律授與裁量權之目的，以區別數罪
    併罰與單純數罪之不同，兼顧刑罰衡平原則。個案之裁量判
    斷，除非有全然喪失權衡意義或其裁量行使顯然有違比例、
    平等諸原則之裁量權濫用之情形，否則縱屬犯罪類型雷同，
    仍不得將不同案件裁量之行使比附援引為本案之量刑輕重比
    較，以視為判斷法官本於依法獨立審判之授權所為之量情裁
    奪有否裁量濫用之情事。此與所謂相同事務應為相同處理，
    始符合比例原則與平等原則之概念，迥然有別（最高法院10
    0年度台上字第21號判決意旨參照）。
三、經查：
　㈠本件受刑人因犯販賣毒品、幫助詐欺等罪，經臺灣臺中地方
    法、臺灣彰化地方法院先後判處如原裁定附表編號1至8所示
    之刑，均分別確定在案，有各該判決書及受刑人之臺灣高等
    法院被告前案紀錄表在卷可稽；檢察官向犯罪事實最後判決
    法院即原審法院聲請就上開案件合併定其應執行之刑，原審
    法院經審核卷證結果，認其聲請為正當，依刑事訴訟法第47
    7條第1項，刑法第53條、第51條第5款，定其應執行刑為有
    期徒刑8年6月，係在受刑人本件各宣告刑中刑期最長之有期
    徒刑3年7月以上，各刑合併之有期徒刑30年以下之範圍內（
    各刑合併之刑期即有期徒刑年62年3月以下，惟依法不得逾3
    0年【刑法第51條第5款參照】），合於法律規定之外部性界
    限，亦未逾越其內部性界限即有期徒刑7年11月（原裁定附
    表編號1至3所示之罪，前經臺灣臺中地方法院以105年度訴
    字第324號判決定應執行有期徒刑6年10月確定；原裁定附表
    編號4至6所示之罪，前經臺灣彰化地方法院以107年度簡字
    第2472、2473號判決定應執行有期徒刑6月；原裁定附表編
    號7所示之罪，前經臺灣臺中地方法院以108年度訴字第3002
    號判決定應執行有期徒刑7月），從形式上觀察，要屬事實
    審法院職權之合法行使，本院經核尚無違誤，且原裁定酌定
    之刑亦尚稱妥適，難謂有何輕重失當之處。況受刑人所犯各
    罪之宣告總刑度逾30年，前經臺灣臺中地方法院、臺灣彰化
    地方法院分別定應執行刑，已就原宣告總刑度予以寬減，原
    審於審酌法律規範之目的，及上開犯罪應受非難評價與法益
    侵害情形後，最終定應執行刑之刑度亦再對予以酌減，（即
    原所定執行刑之總和即內部界線有期徒刑7年11月與附表編
    號8所定有期徒刑1年加總後，原計8年11月，已減輕為8年6
    月），顯已就定應執行刑案件所應審酌事項予以整體評價，
    尚難以原裁定所定應執行刑減輕幅度未若受刑人預期，即認
    原審裁定有何違誤或不當。
　㈡另按定應執行刑係特別之量刑過程，乃對犯罪行為人本身及
    所犯各罪之總檢視，除應考量行為人所犯數罪反應出之人格
    特性，並應權衡審酌行為人之責任與整體刑法目的及相關刑
    事政策。細繹卷附各該確定判決書所載犯罪事實可知，受刑
    人上揭各次犯行，最初始於105年1月（如原裁定附表編號1
    至3所示犯販賣第三級毒品犯行）之後再分別於105年11月至
    106年1月（如原裁定附表編號4至8之幫助詐欺、加重詐欺等
    ），受刑人多次違犯毒品、詐欺之刑事前案紀錄，一再犯罪
    ，顯已非偶發性犯罪，且受刑人所犯之犯罪期間自105年1月
    起至106年1月止，短短1年期間，多次為犯罪行為，反映出
    受刑人法治觀念甚為薄弱，自我約束能力不足之人格特性與
    犯罪傾向，自不宜給予過度刑罰優惠，而應受較高之刑罰評
    價，以匡正其迭次違反刑罰規範之行為。而原裁定就上開附
    表編號1至3所示數罪定應執行刑之降幅比例甚大，已給予受
    刑人相當之刑罰優惠，足以反應責任遞減原則，原裁定附表
    編號4至7所示數罪，亦適度呈現受刑人應負之責任，與其各
    罪應負之責任對照以觀，並無明顯過重而違背比例原則或公
    平正義之情形。是原審就自由裁量權之行使，符合比例原則
    、公平正義原則、法律秩序理念及法律規範目的，尚無瑕疵
    可指，自應尊重原審法院裁量權限之行使。
　㈢再查刑法於廢除連續犯後，固已無成立裁判上一罪或實質上
    一罪之空間，然衡諸本例，若從犯罪類型予以考量，在法定
    範圍內以較寬容之角度定其應執行刑，較諸單純從各罪刑度
    為數字加總後略減之機械式算法，應更能接近刑罰規範之目
    的。揆諸上開說明，原裁定已考量受刑人上開所犯數罪，其
    犯罪之態樣、手段及侵害法益同一與否，對侵害法益之加重
    效應，及時間、空間之密接程度，並注意刑罰邊際效應隨刑
    期而遞減，受刑人所生痛苦程度隨刑期而遞增之情形，受刑
    人之人格及各罪間之關係，如以實質累加方式執行，刑責恐
    將偏重過苛，不符現代刑事政策及刑罰之社會功能，並體察
    法律恤刑之目的，考量受刑人復歸社會之可能性，為整體非
    難評價等情後，方裁定受刑人應執行有期徒刑8年6月，且原
    量刑之外部界限係達62年3月之多，原裁定依據內部界線再
    予核減，實已寬減，顯已就定應執行刑案件所應審酌事項妥
    適裁量最終具體應實現之刑罰，並於理由內為適當說明，自
    難因原裁定所定應執行刑減輕幅度未若受刑人主觀預期，即
    認原裁定有何違法或不當。則受刑人仍徒憑己見，執上開情
    詞提起抗告，請求重輕量刑，並無理由。
　㈣又量刑及定應執行刑為法院依職權裁量之事項，除應符合內
    、外部性界限及相關原則規範外，並不受其他裁判之拘束，
    本件受刑人上揭抗告意旨，徒執量刑過重為由請求再從輕定
    應執行刑，難認有據。此外，抗告意旨復未具體指摘原裁定
    究有如何違法或不當之情形，徒以上開情詞指摘原裁定不當
    ，依上述說明，其抗告意旨自難採取。至抗告意旨所引其他
    個案，因情節互異，原不得比附援引，自無從作為原裁定酌
    定之刑是否適法之判斷基準。
　㈤綜上，審酌法律規範之目的及上開犯罪應受非難評價與法益
    侵害情形，以及與受刑人前科之關聯性，各犯罪之罪質類型
    ，並參酌比例原則、公平正義原則等，原裁定經核並無不當
    ，量刑復稱妥適，難謂有輕重失當之處。受刑人仍徒憑己見
    ，任意指摘原審所為定應執行刑之裁定有何不當，請求從輕
    量處，尚有未洽，其抗告為無理由，應予駁回。
四、據上論斷，應依刑事訴訟法第412條，裁定如主文
中　　華　　民　　國　　110 　年　　5 　　月　　13 　日
            刑事第三庭  審判長法　官　胡　忠  文
                              法　官　楊  欣  怡
                              法　官　邱  顯  祥
以上正本證明與原本無異。
如不服本裁定，應於收受送達後5日內向本院提出抗告書狀(須附
繕本)。

                              書記官  陳  緯  宇 
　　　　　　　　　　　　　　　
中　　華　　民　　國　　110 　年　　5 　　月　　13　　日